【裁判字號】    99,上易,65
【裁判日期】    990720
【裁判案由】    返還不當得利
【裁判全文】
臺灣高等法院臺南分院民事判決  99年度上易字第65號
上  訴  人  甲○○
被  上訴人  媚登峰健康事業股份有限公司
            （原名：媚婷峰健康事業股份有限公司）
法定代理人  乙○○
訴訟代理人  黃文玲律師
上列當事人間請求返還不當得利事件，上訴人對於中華民國99年
1月25日臺灣臺南地方法院第一審判決（98年度訴字第1451號）
提起上訴，本院於99年7月6日言詞辯論終結，判決如下
    主      文
上訴駁回。
第二審訴訟費用由上訴人負擔。
    事實及理由
一、被上訴人主張：伊自民國（下同）94年1月1日起，向上訴人
    及訴外人張博鈞、張巧玲、張陳鶯等4人承租台南縣新營市
    ○○路20號4樓之1～9房屋（其中該屋4樓之3～5部分為上訴
    人所有），作為新營分公司之營業據點，雙方約定伊應於每
    年1月5日前交付該年度之租金支票12紙，供出租人按月兌領
    ，嗣伊雖於95年12月間收受原審法院95年度執字第58135號
    執行命令，禁止上訴人對伊收取該部分之租金，然因執行法
    院並未進一步核發變價命令，伊遂仍依約向上訴人給付96年
    1月1日起至97年6月30日止之租金新台幣（下同）619,902元
    ，嗣上訴人之債權人即訴外人華南金資產管理股份有限公司
    （以下簡稱華南金公司）依據原審法院於97年1月23日所發
    移轉命令，以其係上訴人租金債權受讓人之地位，對伊訴請
    給付96年1月1日起至97年6月30日止經扣押之租金619,902元
    ，並經本院98年度上易字第47號判決華南金公司勝訴確定，
    伊遂依該確定判決意旨如數履行完畢。按上訴人原所受領96
    年1月1日起至97年6月30日止之租金給付619,902元，於原審
    法院97年1月23日核發移轉命令後，該受領租金給付之法律
    上原因即已不復存在，應構成不當得利，爰依不當得利之法
    律關係，請求上訴人返還619,902元，並加給自起訴狀繕本
    送達翌日起之法定遲延利息等語（原審為被上訴人全部勝訴
    之判決，上訴人提起上訴，聲明求為判決：原判決廢棄，被
    上訴人於第一審之訴駁回等語，被上訴人則求為判決如主文
    ）。
二、上訴人則辯稱：上訴人在執行法院核發扣押命令後，受領被
    上訴人之租金給付，係基於與被上訴人間之租賃關係而受領
    ，並非無法律上原因。被上訴人於收受執行法院核發扣押命
    令後，給付96、97年之租金予上訴人，顯係違反執行法院扣
    押命令所為之給付，應有拋棄該金錢所有權之意思，或係明
    知無給付義務而為給付，自不得請求返還。又被上訴人向債
    權人華南金公司為給付，乃因強制執行法所規定之法律效果
    ，自不得再向上訴人請求返還。退而言之，被上訴人重複對
    債權人給付之損害，既係因其故意或重大過失所致，至少亦
    應有過失相抵之適用，應減輕上訴人之給付。
三、下列事實為兩造所不爭，並經本院調閱原審法院95年度執字
    第58135號清償借款強制執行事件全卷查明無訛，復有租賃
    契約、支票在卷可參，應堪信為真實：
  （一）被上訴人自94年1月1日起至96年12月31日止，及自97年
        1月1日起至同年6月31日止，向上訴人及訴外人張博鈞
        、張巧玲、張陳鶯等4人（訴外人張博鈞、張巧玲、張
        陳鶯均委託上訴人處理租賃事宜），承租臺南縣新營市
        ○○路20號4樓之1至之9房屋，作為新營分公司營業據
        點，其中該屋4樓之3～5部分為上訴人所有，雙方約定
        承租人應於每年1月5日前交付該年度之租金支票12紙，
        供出租人按月兌領。
  （二）上訴人之債權人華南金公司向原審法院民事執行處聲請
        強制執行上訴人對被上訴人之租金債權，經該院於95年
        12月6日核發扣押命令（95年執西字第58135號），禁止
        上訴人收取對被上訴人之租金債權，該執行命令於95年
        12月14日寄存送達於被上訴人新營分公司，被上訴人並
        於95年12月22日具狀向該院民事執行處陳報：業已收受
        上開執行命令，及每年應給付被告租金額為413,268元
        ，每月租金為34,439元，並自96年元月起扣押上訴人對
        被上訴人之租金債權等語。97年1月23日原審法院民事
        執行處核發租金債權移轉命令予華南金公司。
  （三）被上訴人於收受原審法院上開扣押命令後，仍依約給付
        上訴人96年1月1日起至97年6月30日止之租金（每月為3
        4,439元）619,902元。
  （四）華南金公司本於上開租金債權之移轉命令，以其受讓上
        訴人對被上訴人之租金債權為由，請求被上訴人給付96
        年1月1日起至97年6月30日止之租金619,902元，經原審
        97年度訴字第1522號及本院98年度上易字第47號判決華
        南金公司勝訴確定，被上訴人並已依該確定判決如數履
        行完畢。
四、茲被上訴人主張其給付上訴人之619,902元租金，於原審法
    院97年1月23日核發移轉命令後，上訴人受領該租金給付之
    法律上原因即不復存在，構成不當得利等情，既為上訴人所
    否認，並以前揭情詞置辯，則本件自應審究：上訴人所受領
    之系爭租金給付，是否構成不當得利？倘係不當得利，被上
    訴人是否不得請求返還？有無過失相抵之適用？經查：
  （一）按無法律上之原因而受利益，致他人受損害者，應返還
        其利益；雖有法律上之原因，而其後已不存在者，亦同
        ；民法第179條定有明文。依據兩造不爭執事項(一)，兩
        造就系爭房屋既定有租賃契約，則上訴人依約自有請求
        被上訴人給付租金之權利，被上訴人依約亦負有給付租
        金予上訴人之義務，是被上訴人雖已於95年12月間收受
        原審法院所發扣押命令，然既未接獲移轉命令，則上訴
        人於96、97年1月間，依約受領被上訴人給付96年1月1
        日起至97年6月30日止之系爭租金共計619,902元，要係
        基於兩造間所訂之租賃契約而受領，尚非「無法律上原
        因」。
  （二）惟被上訴人所為上開給付，嗣後既因原審法院於97年1
        月23日核發移轉命令，將所扣押之系爭租金債權移轉與
        華南金公司，已如上述，華南金公司即因此取得上開扣
        押期間租金債權人之地位，則上訴人原受領系爭租金給
        付之法律上原因，即屬「其後已不存在」。又依兩造不
        爭執事項(四)，被上訴人既已依上開移轉命令如數給付所
        扣押之系爭租金619,902元予華南金公司，而使上訴人
        受有同額之債務清償利益，依據首開說明，被上訴人依
        據不當得利法律關係，訴請上訴人返還系爭租金619,90
        2元，即屬有理由。
  （三）上訴人雖抗辯：被上訴人於收受執行法院核發扣押命令
        後，依然給付系爭租金予上訴人，顯係違反執行法院扣
        押命令所為之給付，應有拋棄該金錢所有權之意思，或
        係明知無給付義務而為給付，不得請求返還；又被上訴
        人向債權人華南金公司為給付，乃因強制執行法所規定
        之法律效果，自不得再向上訴人請求返還；縱應返還，
        被上訴人受有重複給付之損害，係因其故意或重大過失
        所致，應有過失相抵之適用云云。惟查：
        按執行法院依強制執行法第115條第1項規定，就執行
          債務人對第三人之債權所發禁止執行債務人收取該債
          權或為其他處分，並禁止第三人向執行債務人清償之
          扣押命令，旨在避免因執行債務人之行為，使其應受
          執行之債權於執行前歸於消滅，致有害於執行債權人
          之權益，故執行債務人仍為該受扣押債權之債權人，
          並不因扣押命令而更易其債權主體之地位（最高法院
          86年度台上字第897號判決參照）。準此，上訴人於
          收受扣押命令後受領被上訴人給付系爭租金，尚非無
          法律上原因，被上訴人於收受扣押命令後給付系爭租
          金予上訴人，亦難認與「明知無給付義務」之要件相
          符，是自難認被上訴人於收受執行法院扣押命令後所
          為之清償，有拋棄該金錢所有權之意思，或係明知無
          給付義務而為給付。上訴人辯稱被上訴人有拋棄該金
          錢所有權之意思，或係明知無給付義務而為給付，不
          得請求返還云云，顯非可採。
        又被上訴人雖有違反扣押命令仍向上訴人給付系爭租
          金之行為，然其法律效果，僅其給付對於執行債權人
          不生效力而已（最高法院94年度台上字第1719號判決
          參照），亦即，當執行債權人華南金公司主張該給付
          不生清償效力時，被上訴人不得加以對抗而已，既非
          被上訴人應終局地承擔該項給付義務，更非上訴人得
          以終局地享受因該給付所受之利益，此觀民法第179
          條不當得利之規定，併以「原本雖有法律上原因，然
          其後已不存在者」為其構成要件即明。上訴人辯稱被
          上訴人依法既應向華南金公司給付系爭租金，即不得
          再向上訴人請求返還云云，亦無足採。
        再按民法第217條過失相抵規定之適用，僅於損害賠
          償之債，被害人始可主張適用（最高法院93年度台上
          字第3008號判決參照）。查本件被上訴人乃依據不當
          得利法律關係，請求上訴人返還其利益，並非請求上
          訴人賠償損害，依上說明，本件自無過失相抵規定之
          適用。上訴人辯稱本件應有過失相抵之適用云云，顯
          非可採。
  （四）末按給付有確定期限者，債務人自期限屆滿時起，負遲
        延責任，給付無確定期限者，債務人於債權人得請求給
        付時，經其催告而未為給付，自受催告時起，負遲延責
        任，其經債權人起訴，或依督促程式送達支付命令，與
        催告有同一之效力，民法第229條第1、2項分別定有明
        文。又遲延之債務，以支付金錢為標的者，債權人得請
        求依法定利率計算之遲延利息，但約定利率較高者，仍
        從其約定利率；應付利息之債務，其利率未經約定，亦
        無法律可據者，週年利率為百分之五，亦為同法第233
        條第1項及第203條所明定。本件被上訴人請求上訴人返
        還之不當得利，並未定有給付之期限，則被上訴人請求
        加給自起訴狀繕本送達翌日即98年12月4日起，按年息
        百分之5計算之利息，自屬有理由。
五、從而，被上訴人依據不當得利之法律關係，請求上訴人給付
    619,902元，並加給自98年12月4日起至清償日止之法定遲延
    利息，為有理由，應予准許。原審為被上訴人勝訴之判決，
    並無不合。上訴意旨指摘原判決不當，求予廢棄改判，為無
    理由，應予駁回其上訴。
六、本件事證已臻明確，兩造其餘主張及攻擊或防禦方法並所提
    舉證資料，經本院斟酌後，認均不生影響本院所為上開論斷
    ，自無再予逐一審論之必要，併此敘明。
七、據上論結，本件上訴為無理由，依民事訴訟法第449條第1項
    、第78條，判決如主文。
中    華    民    國    99    年     7    月    20    日
                  民事第四庭    審判長法  官    吳上康
                                      法  官    陳珍如
                                      法  官    王金龍
上為正本係照原本作成。
不得上訴。
中    華    民    國    99    年     7    月    28    日
                                      書記官    李梅菊

司法院資訊處製作；財團法人民間司法改革基金會備份。
